臺灣高等法院臺南分院刑事裁定
再審聲請人
即受判決人　林啟鍾
　　　　　　盧素枝
上列聲請人等因公共危險案件，對於本院98年度上易字第469號
中華民國99年2月26日確定判決（臺灣嘉義地方法院檢察署97年
度偵字第2966號、97年度偵續字第16號），聲請再審，本院裁定
如下：
    主  文
再審之聲請駁回。
    理  由
一、聲請意旨略以：
  (一)聲請人因被告公共危險案件，經臺灣高等法院臺南分院98年
    度易字第469號判決判處罪刑確定，認定聲請人犯罪。按凡
    為判決資料之證據，務須於審判時提示當事人，詢以有無意
    見，賦予當事人、代理人、辯護人或輔佐人辯論證據證明力
    之適當機會，並告知被告得提出有利之證據，必要時更得依
    職權調查有利於被告之證據。第二審得有新證據時，亦應照
    此辦理，其不得上訴第三審之案件，所有重要證據，尤須逐
    一予以審酌。查看臺灣高等法院臺南分院刑事卷宗第89頁，
    審判長問：對於下列卷內所附之資料有何意見？1.嘉義縣消
    防局火災原因調查報告書2.火災原因調查報告書摘要。我們
    夫妻倆皆回應：不實在。在卷宗第99頁，辯護人黃曜春律師
    陳述：本件在偵查中曾經不起訴，原審判決無罪，消防局鑑
    定的最主要依據認為起火點891號前棟2樓神明廳，不排除電
    氣因素，認為由被告的住處起火燃燒，事實上，消防局的鑑
    定報告認為起火點是在891號二樓神明廳，最主要兩個理由
    ，說林啟鍾4、50年沒有換過電線，第二個原因有鐵供桌有
    短路造成燒融的現象，所以不排除電氣因素，但沒有確定。
    再查看卷宗第141頁，內政部消防署分析研判火流來自891號
    2樓神佛廳方向，但並未在起火處現場發現相關物證，故起
    火原因研判：無。此為第二審之新證據，為有利於被告之新
    證據，按原審法院就不得上訴第三審之案件，所有重要證據
    ，尤須逐一予以審酌。事實上，原審法院之審判法官並未逐
    一審酌，濫用自由心證主義，一再地將聲請再審書狀駁回。
  (二)證據法定主義明文規定：法院認定犯罪事實，應憑證據。證
    據之證明力，固由法院自由判斷，但應注意所憑證據，必須
    經過法定調查之程序；所下判斷，必須斟酌各方面之情形，
    且不違背一般人之共同經驗，所得結論，不能有論理上之矛
    盾，仍應有證據之存在，斷不可憑空推測，僅以理想之詞，
    如「難保」、「自屬當然」等字樣為結論。嘉義地方法院，
    第一審期間，田小皇證述，沒有相當跡證證明是短路、過負
    載、鼠咬，故歸類為電氣因素。田小皇亦證述排除過負載的
    現象，而鼠咬這部份，方三壬說塑膠管套起來不可能造成鼠
    咬，唯一現象就是短路，至於短路是何原因，因為現場都燒
    燬，鐵供桌被燒融，而消防局是在相對位置採證，但是何原
    因造成短路，消防局無法判定，臺灣高等法院臺南分院第二
    審期間，內政部消防署亦無法研判起火原因。再次請問原審
    法院之審判法官，您是從哪一份報告書的哪一頁，看到「電
    線短路進而引發此件火災事故」，還是您在哪一日的開庭日
    裡，聽到「電線短路進而引發此件火災事故」，請您明確指
    出。
  (三)又被告林啟鍾因疲勞詢問「經歷火災變故後接受談話筆錄」
    ，故談話筆錄中，屋齡40-50年，其自自不具證據能力，並
    不可採，故消防局鑑識人員不可因屋內電線老舊導致過失造
    成此次火災事件的可能性最大為起火原因。且原審法院之審
    判法官亦不應歸責被告疏未注意對屋內電線維護檢修之行為
    ，而以過失之責審判被告有罪。在此附上891號土地謄本影
    本（附件1）和891號建物所有權狀影本（附件2），證實房
    屋屋齡不過40年，也確實在80年間入住，但消防局鑑識人員
    並未加以查證，即根據被告林啟鍾在精神狀況不佳的談話筆
    錄中回答：「屋齡40-50年」，主觀式認定891號因屋內電線
    老舊導致此件火災事故的可能性最大。很顯然的，不論是消
    防局鑑識人員，還是原審法院之審判法官，都未能逐一審酌
    重要證據，都有瀆職之嫌。
  (四)因發現確實之新證據，足認受有罪判決之人應受無罪、免訴
    、免刑或輕於原判決所認罪名之判決者。聲請人為此依法聲
    請再審，請貴院明察，裁定准予開始再審云云。
二、經查：
  (一)按有罪之判決確定後，因發見確實之新證據，足認受有罪判
    決之人應受無罪、免訴、免刑或輕於原判決所認罪名之判決
    者之情形之一，為受判決人之利益，得聲請再審，刑事訴訟
    法第420條第1項第6款定有明文。所謂「發現確實之新證據
    」，係指該證據於事實審法院判決前已經存在，為法院及
    當事人所不知，不及調查斟酌，至其後始行發現，且就證據
    本身形式上觀察，固不以絕對須經調查程式為要件，惟必顯
    然可認為足以動搖原確定判決者，而為受判決人無罪、免訴
    、免刑或輕於原判決所認罪名之判決者為限，亦即所謂之「
    新證據」，須可認為確實具有足以動搖原確定判決，而對受
    判決人為更有利判決之「確實性」外，尚須具備該證據係在
    事實審法院於判決前已存在，因未經發現，不及調查斟酌，
    或審判時未經注意，至其後始行發現之「嶄新性」特質，二
    者缺一不可，倘若未具備上開「確實性」與「嶄新性」二種
    聲請再審新證據之要件，即不能據為聲請再審之原因。此受
    理聲請再審之最後事實審法院，應就聲請再審理由之所謂「
    新證據」，是否具備事實審判決前已經存在，為法院、當事
    人所不知，事後方行發見之「嶄新性」，及顯然可認足以動
    搖原有罪確定判決，應為無罪、免訴、免刑或輕於原判決罪
    名之「確實性」二要件，加以審查，為判斷應否准予開始再
    審之準據（最高法院85年台抗字第308號裁定、92年台抗字
    第480號裁定參照）。又若判決前已經當事人提出或聲請調
    查之證據，經原法院捨棄不採者，即非該條款所謂發見之新
    證據，不得據為聲請再審之原因（最高法院77年度台抗字第
    55 號裁定參照），申言之，倘受判決人因對有利之主張為
    原審所不採，事後提出證明，以圖證實在原審前所為有利之
    主張為真實，據以聲請再審，該項證據既非判決後所發見，
    顯難憑以聲請再審。經查原判決已就上開證據資料詳加調查
    ，並依憑調查證據之結果，說明其取捨判斷所得心證之理由
    ，認定被告有罪之事實。被告上揭聲請意旨，無非指摘原確
    定判決證據之取捨及事實之認定有違誤之處，且上述證據顯
    係在原判決前即已存在，且業已經調查、審酌，亦為再審聲
    請人當時所明知，非事實審法院判決前未經發現之證據，與
    前述「嶄新性」要件不符。並聲請人所提上述指摘，就證據
    本身形式上觀察，並非無顯然瑕疵，而可不待調查即絕對足
    以動搖原確定判決，使受判決人必獲有利判決，故其與前述
    「確實性」要件亦不符。故聲請人就聲請意旨一、(一)之指摘
    或係已經當事人曾提出或聲請調查之證據，經原法院調查、
    審酌後予以捨棄及認不足採信，或上開聲請再審並不足以動
    搖原有罪確定判決，是聲請人就此部分顯不得據為聲請再審
    之原因。
  (二)又按聲請再審，由判決之原審法院管轄；法院認為聲請再審
    之程序違背規定者，應以裁定駁回之，刑事訴訟法第426條
    第1項、第433條分別定有明文，又按法院認為無再審理由經
    裁定駁回後，不得更以同一原因聲請再審，刑事訴訟法第43
    4條第2項亦定有明文。聲請人就本院98年度上易字第469號
    於99年2月26日判決確定後，曾有十四次聲請再審（即100
    年聲再字第70號、100年聲再字第56號、100年聲再字第
    24號、100年聲再字第6號、99年聲再字第130號、99
    年聲再字第103號、99年聲再字第97號、99年聲再字第
    96號、99年聲再字第75號、99年聲再字第40號、99年
    聲再字第37號、100年聲再字第45號、100年聲再字第32
    號、99年聲再字第111號）均遭本院駁回在案，而本院認
    為聲請人就聲請意旨一、(二)、(三)部分所指摘部分業經本院10
    0年聲再字第45號、100年聲再字第32號、99年聲再字第111
    號審酌後認無再審理由予以駁回確定在案，並有本院100 年
    聲再字第32號、第45號、第111號裁定書附卷足稽，是此部
    分顯係就法院認為無再審理由經裁定駁回後，更以同一原因
    聲請再審之案件，揆之前開說明，此部分聲請再審係屬不合
    法。
  (三)綜上各節，本件聲請人等所主張之再審理由，無非就原審採
    證認事之職權而為質疑，或係已經當事人曾提出或聲請調查
    之證據，經原法院調查、審酌後予以捨棄或認不足採信，或
    上開聲請再審並不足以動搖原有罪確定判決，或係未具備上
    開「確實性」與「嶄新性」二種聲請再審新證據之要件，或
    係對於法院認為無再審理由經裁定駁回後，更以同一原因聲
    請再審之案件，是本院認為聲請人上開再審之聲請核與刑事
    訴訟法第420條第1項第6款所規定「按有罪之判決確定後，
    因發見確實之新證據，足認受有罪判決之人應受無罪、免訴
    、免刑或輕於原判決所認罪名之判決者」之情形不符，從而
    本件再審之聲請為無理由，應予駁回。
三、據上論斷，應依刑事訴訟法第434條第1項、第2項，裁定如
    主文。
中    華    民    國   100    年    7     月    28    日
                  刑事第七庭    審判長法  官    李文福
                                      法  官    陳顯榮
                                      法  官    顏基典
以上正本證明與原本無異。
不得抗告。
                                      書記官    林宛妮
中    華    民    國   100    年    7     月    28    日